---
title: "Rendu Travaux Pratiques 4"
output:
  html_document: default
  html_notebook: default
---

** **

#### Règles de rendu

* Chaque TP donne lieu à un bref compte-rendu portant sur certaines questions posées dans l'énoncé du TPs.

* Le compte-rendu doit être complété à partir du texte de l'énoncé. Les codes R doivent être inclus dans le texte du compte-rendu (menu **Insert**) et commentés avec précision. **Les commentaires compteront pour une part importante dans la note**.

* Le compte-rendu doit être déposé **sur TEIDE à la fin de la séance de TP**. Les rendus en retard seront fortement pénalisés. Il est 

* Le compte-rendu doit être déposé **sur TEIDE au format HTML uniquement**. Utiliser la fonction **Preview** ou **knitr** du menu de rstudio pour obtenir le document au format souhaité. **Les fichiers "source" (Rmd) ne seront pas acceptés par les correcteurs**.
 


** **


#### Exercice 1:  


** **
```{r}
library(magrittr)
```


#### Exercice 1: 


```{r}
set.seed(seed = 10100101)

# runif génere des points uniformément répartis entre -2 et 2
  n <- 500 
  x <- runif(n, -2, 2)

# les valeurs 0 et 1 sont des valeurs logiques converties en couleurs
  y <- x > -1  &  x < 1
  color <- rep("blue", n)
  color[y] <- "orange" 

# affichage des classes
  plot(x, y, pch = 19, cex = .3, col = color)
```

* Construire une fonction mathématique correspondant à un réseau ayant deux neurones cachés, permettant d'approcher la probabilité conditionnelle $p(y=1|x)$ de manière arbitrairement précise.

* Pour les données de l'exercice, vérifier le résultat en ajustant un réseau à deux neurones avec la bibliothèque `nnet`. Représenter graphiquement les valeurs prédites par le réseau de neurones et superposer la courbe de la fonction mathématique proposée.

*  Pour l'échantillon d'apprentissage, calculer l'erreur de classification du réseau de neurones à 2 neurones cachés ajusté à la question précédente.

#### Exercice 2: 



```{r}
library(isd)
library(keras)

## on simule des données train et test
  x <- rhastib(n_train = 200,
               n_test = 200,
               n_subclass = 10,
               sigma2 = 0.05)

  plot(x$train, pch = 19, col = x$class_train)
  plot(x$test, pch = 19, col = x$class_test)
```

* Visualiser un historique d'entrainement d'un réseau de neurones keras. On choisira 100 neurones par exemple. 


**Important :** Pour la lisibilité du rapport, on utilisera l'option de chunck *include = FALSE* pour l'entrainement du réseau de neurones.


* Evaluer le modèle précédent en reportant les erreurs de classification et de perte log loss obtenues pour votre ensemble test.

* Visualiser la frontière prédite entre les deux classes orange et bleue pour votre ensemble test.


#### Exercice 3:  Défi "MNIST 1-2-7" 

**Important :** Pour la lisibilité du rapport, on utilisera l'option de chunck *include = FALSE* pour l'entrainement des réseaux de neurones.

* Reporter dans un tableau 12x2, les valeurs des erreurs de classification et de logloss obtenues sur l'ensemble test pour 12 réseaux de neurones distincts dont on aura fait varier les paramètres (nombre de couches cachées : 1 à 3, nombre de neurones par couche cachée : 10 et 100, valeurs de dropout : 0.2 et 0.5)


* Quel modèle de prédiction vous parait être le meilleur ? 

* Pour ce modèle, quelles sont les erreurs de classification les plus fréquentes ? Quantifier ces erreurs.



